【裁判字號】    90,簡上,11
【裁判日期】    920331
【裁判案由】    異議之訴
【裁判全文】
臺灣嘉義地方法院民事判決  九十年度簡上字第一一號
    上  訴  人  乙○○
    訴訟代理人  吳秋永律師
    被上訴人    甲○○
    訴訟代理人  林孔仁
右當事人間請求異議之訴事件，上訴人對於中華民國八十九年十月三日本院朴子簡易
庭八十九年度朴簡字第二九號第一審判決提起上訴，本院判決如左：
    主      文
原判決廢棄。
本院八十八年度執字（速股）第二一九七號被上訴人與陳金輝強制執行事件，就坐落
嘉義縣六腳鄉○○段寮五四之五地號土地上上訴人所有如附圖所示Ａ、Ｂ部分之建物
即鐵皮房屋一棟所為查封之強制執行程序應予以撤銷。
第一、二審訴訟費用由被上訴人負擔。
    事      實
甲、上訴人方面：
    一、聲明：求為判決，如主文所示。
    二、陳述：除與原審判決書所載者相同茲予引用外，補稱：
        （一）鈞院民事執行處八十一年度民執速字第三○三號陳金輝與蘇振榮、蘇
              振森等強制執行事件執行筆錄記載，該承辦書記官就上開蘇厝段寮五
              四之五地號土地，於八十一年三月二十日基於職權親自履勘以所見而
              記載：「債權人代理人導至現場，債務人不在場，其妻陳沈金絨在場
              ，告以執行要旨，經勘查現場嘉義縣六腳鄉○○段寮五四之五號土地
              （以下簡稱系爭土地）上有債務人搭建之涼棚，且其棚下置有許多債
              務人之工廠的物品及雜物，而且債務人之工廠及住宅係位於上開五四
              之五號土地後方，工廠及住屋現在均係經由上開五四之五號土地出入
              」等，已敘明系爭房屋之基地為空地，至為明確。而依鈞院傳訊上開
              執速字第三○三號執行事件之債權人蘇振榮、蘇振森等到庭證述，可
              資證明系爭房屋係在八十二年間所建。
        （二）八十八年度執字第二一九七號執行卷宗內，雖有華聲企業發展鑑定顧
              務問公司八十八年十二月十六日之鑑定報告書，並載明系爭房屋約於
              民國七十年即已建築完成等，但查上開鑑定報告書，係為另案評估系
              爭房屋及其基地價格而製作，並非專為證明系爭房屋存續年限而鑑定
              ，況也無載明據以推定系爭房屋起造期間之依據，且鑑定人更未依法
              於本件為具結，故該報告書充其量也僅屬私文書而已，既經原告主張
              其內容不實在，則已無證據證明力可言。
    三、證據：除援用原審之立證方法外，並補提照片三幀、電費收據，及聲請勘驗
        現場、調閱本院八十一年度民執速字第三０三號強制執行事件卷宗與訊問證
        人蘇振榮、蘇振森、詹宏生、陳朝明、黃曹素梅。
乙、被上訴人方面：
    一、聲明：求為判決，駁回上訴。
    二、陳述：除與原審判決書所載者相同茲予引用外，補稱：
        （一）本件鈞院赴現場履勘，上訴人所邀請之證人，均係其鄰居，或與其有
              相當關係之友人，該等證人念在鄰居、朋友之情誼，當然會配合上訴
              人，而為對上訴人有利之指證。然而，本事件已事隔將近十年，除非
              有足資採信之公文書記載，否則，一般常人，對三五年前之平常事
              ，多已模糊淡忘，何能確記十年前之毗鄰建屋之瑣事，實有違經驗
              法則。
        （二）證人林騰豊即嘉義縣稅捐稽徵處人員到案指證，該系爭房屋經本人於
              七十一年十月十五日前往調查，查知電錶之申請人是陳金輝，乃依此
              ，而認定納稅義務人是陳金輝。另證人黃耀春律師亦指證：八十年執
              全字第四一二號執行案，曾親自在現場，當時確實有鐵架廠房。本案
              之上訴理由，仍執前詞，或找些友人來配合作證，意圖阻撓強制執行
              。綜上所陳，其上訴，均屬顯無理由。
    三、證據：援用原審之立證方法。
丙、本院依職權向嘉義縣稅捐稽徵處調閱嘉義縣六腳鄉房屋稅籍牌第一四九七一號課
    稅資料、圖說及訊問該處職員林騰豐。
    理      由
一、本件上訴人主張，坐落在嘉義縣六腳鄉○○段寮五四之五地號土地上之如附圖所
    示Ａ、Ｂ之建物（以下簡稱系爭建物），係上訴人於民國八十二年五月間，委由
    陳勝平搭蓋（不含隔間及水電），於同年七月間完成。上訴人於八十二年五月間
    興建系爭房屋，係因上訴人之岳父陳金輝，因業務過失遭判刑八月，於八十年十
    一月三十日經台灣高等法院台南分院刑事庭判決確定，並於八十二年四月間入監
    執行；陳金輝又因向地下錢莊借款未能清償，致其配偶陳沈金絨名義之座落同段
    四八之一號土地及地上建物（門牌為嘉義縣六腳鄉蘇厝村三鄰三六之一二號），
    均遭債權人聲請查封拍賣。是上訴人於陳金輝入監執行後，乃在系爭土地上建屋
    ，並利用陳金輝之工廠設備以謀生及照顧陳沈金絨。詎被告竟於本院八十八年度
    執字（速股）第二一九七號其與陳金輝強制執行事件，就系爭建物為查封之強制
    執行程序，為此提出異議之訴，請求應予以撤銷該程序等語。
二、被上訴則以，系爭建物於八十年間假扣押之前早已存在，並非八十二年開始興建
    ，此已據本院八十年執全字第四一二號債權人劉勝士與債務人陳金輝、陳沈金絨
    之假扣押執行事件中，民國八十年十一月一日假扣押執行筆錄第九點載明，且據
    華聲鑑定顧問公司鑑定，鐵皮屋完成之日期，約為民國七十年，亦足以證明鐵皮
    屋早於民國八十二年五月間即已存在之事實。關於建築費用，上訴人之主張與陳
    勝平之證述，二者歧異顯不實在。再者，上訴人謂伊於鐵皮屋上經營加工廠，以
    為伊建屋之佐證，並不實在等語，資為辯解。
三、本件如附圖所示Ａ、Ｂ部分建物，係坐落在嘉義縣六腳鄉○○段寮五四之五號土
    地上，而該土地則為訴外人陳金輝所有，係於八十年十一月一日，由訴外人劉彥
    士聲請假扣押，經本院以八十年度執全字第四一二號，於該日到場進行查封，嗣
    於八十一年一月三十一日，由訴外人蘇振森、蘇振榮，以本院八十一年執字第三
    ０三號票款執行事件，聲請就前揭土地為調卷強制執行，惟旋於八十一年四月二
    十七日，由蘇振森、蘇振榮撤回該強制執行之聲請。另被上訴人甲○○於八十三
    年八月十八日，聲請本院以八十三年度執全字第二八０號事件，請求就陳金輝所
    有系爭土地為假扣押，經本院於翌日向原假扣押執行股，為併案假扣押執行。後
    於八十三年十一月十四日，劉勝士乃具狀聲請撤銷先前就陳金輝所有系爭土地假
    扣押行為，而經本院准許撤銷在案，並函復劉勝士略以，陳金輝所有之前揭假扣
    押標的，因已有本八十三年度執全第二八０號事件，為併案假扣押，故尚不能塗
    銷查封登記及啟封。另於八十八年三月十九日，被上訴人乃具狀向本院聲請就陳
    金輝之系爭土地為終局強制執行，本院乃定於八十八年五月十九日至現場勘測，
    並就系爭土地上之未保存登記之建物囑託嘉義縣朴子地政事務所人員，於八十八
    年十二月七日繪製測量成果圖送院後，由本院於八十八年十二月十六日，囑託嘉
    義縣朴子地政事務所，就如附圖所示之建物為查封登記等情，此據本院調閱八十
    年度執全字第四一二號、八十一年度執字第三０三號、八十三年度執全字第二八
    ０號、八十八年度執字第二九七號民事卷宗查明屬實，復為兩造所不爭執，自堪
    信為真實。則綜合兩造前揭攻擊、防禦方法，本件所應審究厥為：附圖所示Ａ、
    Ｂ建物即系爭建物為究竟為何人所有？為斷。
    （一）上訴人主張，系爭建物係於八十二年五月間，委由證人陳勝平搭蓋（不含
          隔間及水電），於同年七月間完成等語，固為被上訴人所否認，並主張於
          八十年十一月一日，劉彥士聲請假扣押時，即已存在等語。則何人攻擊、
          防禦可信，端以，系爭建物，於八十年十一月一日，由訴外人劉彥士聲請
          假扣押，經本院以八十年度執全字第四一二號，於該日到場進行查封時，
          及於八十一年一月三十一日，由訴外人蘇振森、蘇振榮，以本院八十一年
          執字第三０三號票款執行事件，聲請就前揭土地為調卷強制執行時，是否
          已存在為斷甚明。而查：
          １、(1)本院八十年度執全字第四一二號，於八十年十一月一日到場查封之
                假扣押，係就如附件所示之不動產為執行，其筆錄係載：「八、據
                債務人陳沈金絨稱：查封建地及建物均無出租、建物廠房有增建磚
                造鐵架廠房。九、債權人代理人稱：查封蘇厝寮段五四之五號建地
                ，地上有魚池及建有未保存登記平房，由債務人住用。增建廠房部
                分俟將來移付拍賣時再請勘測併予查封拍賣。」等語。則依前揭執
                行筆錄，參照其所查封如附件之二所示，尚有陳沈金絨所有之四八
                之一號土地、附件第三項另有，表示四八之一號地上有本國式鐵架
                磚造平房廠房等語。則系爭陳金輝所有之五四之五號土地，究竟有
                無系爭建物之存在，顯然無以從該筆錄確定甚明。
              (2)再者，本院八十年度執全字第四一二號，於八十年十一月一日到場
                查封時，現場當事人則僅有債權人代理人黃曜春律師及債務人陳沈
                金絨二人而已。黃曜春律師到庭結證：「（問：提示本審卷一一九
                、一二○頁即系爭建物照片，你那時候到現場是否有看見上面的建
                築？）當時到現場時有鐵架廠房，但我不能確定是前開照片所示之
                鐵皮屋。」、「（問：該鐵架廠房是不是本審卷一二一頁中間照片
                所示即附圖Ｃ鐵架廠房？）這麼久了，我無法確定。」、「（問：
                如果偕同你到場的話，你能否確定？）已經十多年了，我不太能夠
                確定。」等語（本審卷第一四五之一頁）。至於陳沈金絨則證述：
                「（問：上面建物為何人所有？）是我女婿乙○○所蓋，於八十二
                年蓋的，並且由我及女兒、女婿一起居住。」（本院八十八年度執
                字第二一九七號事件，八十九年十一月三日執行訊問筆錄）。是由
                黃曜律師前揭證詞，尚無從佐證，系爭建物，於前揭八十年十一月
                一日假扣押執行時即已存在，而證人陳沈金絨之證詞，則係為有利
                上訴人主張事實之佐證。
          ２、本院為求真實，乃再訊問於八十一年一月三十一日，以本院八十一年
              執字第三０三號票款執行事件，聲請就前揭土地為調卷強制執行之債
              權人即證人蘇振森、蘇振榮，渠等乃結證：「（問：提示八十一年執
              字第三○三號卷宗，是否你們聲請的？）是的。」、「（問：聲請的
              時候有無到查封的不動產過？）有。」、「（問：提示上訴人今日所
              提照片及本審卷第八十九頁，當時你們去現場時，有無Ａ、Ｂ部分？
              ）：：八十一年我要拍賣當時上面並沒有Ａ、Ｂ建物。」、「（問：
              尚有何補充？）蘇振森答：我當時是受僱於陳金輝，陳金輝有欠我錢
              ，所以我知道這件事情。」等語（本審卷第一一一頁、第一一二頁）
              。則由前揭證人蘇振森、蘇振榮證詞可見，上訴人主張系爭建物係八
              十二年五月間始建蓋乙節，已堪採信。至於被上訴人辯稱，系爭建物
              於八十年十一月一日前，即已存在等語，要無可採至明。
          ３、(1)本院為再求詳實，乃於九十一年十月二十三日至現場，並當場訊問
                證人即自七十七年至八十二年之管區員警詹宏生、自八十二年十月
                至八十三年之管區員警陳朝明。證人詹宏生係證稱：「（問：你調
                來的時候有無Ａ、Ｂ兩部分？）沒有，我是七十七年九月調來的。
                」、「（問：你是何時調離？你調離時有無Ａ、Ｂ部分？）我是八
                十二年十月份調離。那時我沒有印象。」（本審卷第八十四頁）。
                證人陳朝明則證稱：「（問：你調來時有無Ａ、Ｂ部分？）我是八
                十年年十月到職，從到職起到我第一次來隔多久我已經忘記了，我
                第一次來的時候，已經有Ａ、Ｂ部分了。」等語。則由上開員警二
                人證詞可知，系爭建物係於七十七年九月起，至八十二年十月陳朝
                明到職後第一次至該址前之間所建蓋無疑。是有關本院八十八年度
                執字第二一九七號事件中，華聲企業發展鑑定顧問公司於八十八年
                十二月二十九日鑑定報告書，稱系爭建物係約於七十年建築完成等
                語，即與事實不符，並不可採自明。
              (2)本院並於同日當場訊問證人黃曹素梅，黃曹素梅乃結證：「（問：
                你住那裡？住多久？）我住在Ａ、Ｂ的隔壁，已經在此住十年以上
                了。」、「（問：Ａ、Ｂ部分建築多久？）差不多有八年。」、「
                （問：有無超過十年？）沒有。」、「（問：你是否認識陳金輝、
                乙○○？）我都認識。」、「（問：蓋Ａ、Ｂ兩部分的時候陳金輝
                有無在現場發落即負責？）那時陳金輝不在。」、「（問：在蓋Ａ
                、Ｂ時誰在現場發落即負責？）是乙○○。」、「（法官引導證人
                至Ｃ部分問：是Ｃ部分或Ａ、Ｂ部分先有？）當然是Ｃ部分先蓋，
                我來這裡的時候，Ｃ部分有了，我Ａ、Ｂ隔壁已經住十一年了。」
                等語（本審卷第八十六頁以下），則依證人黃曹素梅前揭所證，顯
                然系爭建物，系於八十一年十月二十三日（即本院於九十一年十月
                二十三日現場勘驗前十年）以後所建蓋至明。且建蓋時陳金輝並未
                在場，係上訴人在場負責發落。
          ４、依前所述，綜合前揭證人所言，相互參研，堪認上訴人主張，系爭建
              物係於八十二年五月間，始建造之事實，自較於被上訴人辯稱，系爭
              建物係於八十年十一月一日以前即已存在等語可採。
    （二）其次：
          １、訴外人陳金輝曾於八十二年四月二十二日，因案入監執行有期徒刑八
              月，於八十二年十二月二十二日始執行徒刑完畢出監等情，有臺灣高
              等法院被告全國前案紀錄表一份在卷可按（原審卷第三十七頁），是
              該段期間，陳金輝顯然不可能，僱工起造建物至明。
          ２、又證人陳勝平於八十九年四月二十五日在原審時到庭結證：「我從事
              鐵工業，與陳金輝為鄰居，鐵皮屋是陳金輝女婿『阿富』真實姓名不
              清楚，叫我去搭建的。」、「（問：工程款多少？）三十幾萬元，由
              『阿富」支付：：。」等語（原審卷第二十五頁），此核與上訴人主
              張，系爭建物係其委由證人陳勝平搭建相符。雖證人陳勝平就系爭建
              物何時搭建、金額之支付方式、總搭建金額若干等情與上訴人主張，
              有所差異。惟查：自八十二年五月起，至八十九年四月二十五日，證
              人陳勝平來院作證止，其間已相隔七年之久，依人之記憶常隨時間之
              經過而遞減，乃事所常有，證人陳勝平就前揭事項所為證述與上訴人
              主張，雖有所差異，實不足為奇。再揆之證人陳勝平係上訴人之立證
              方法，苟上訴人係為勝訴而勾串證人陳勝平，渠等儘可能於本院開庭
              前，就前揭事項，相互謀議，設詞矇騙本院。況證人陳勝平業經具結
              在卷，是衡情其應無僅為系爭價值無多之建物，而甘冒偽證罪刑責處
              罰之風險，故為虛偽證詞之理，再參酌證人黃曹素梅業已證述，蓋如
              附圖所示Ａ、Ｂ時，係上訴人在現場負責發落等語，有如上述，是證
              人陳勝平上開證詞，應堪採信。
          ３、至於系爭建物之稅房屋稅籍牌為一四九七一號，有照片在卷可按。經
              本院依職權向嘉義縣稅捐稽徵處調閱其課稅資料、圖說查明結果，雖
              納稅義務人登記為陳金輝。惟其係自八十三年七月份起，始課徵稅捐
              ，此有嘉義縣稅捐稽徵處九十一年十二月十一日函所附之課稅資料附
              卷可憑。而證人即嘉義縣稅捐稽徵處職員林騰豐業已到庭證述：「（
              問：有無帶相關資料來？如何判定所有權人為陳金輝？）有，是依據
              使用電錶來判定納稅義務人，是依據電錶的申請人為陳金輝，所以逕
              行認定納稅義務人為陳金輝。」等語，則稅捐單位既僅以電錶的申請
              人為課稅義務人標準，顯然並未實質認定，系爭建物所有權歸屬至明
              。是自不能由前揭課稅資料，遽以認定該建物即為訴外人陳金輝所有
              灼然。
          ４、從而，依前所述，上訴人主張，系爭建物係伊於八十二年五月間，委
              由證人陳勝平搭建等情，堪信為真，被上訴人否認上情，要無足採。
四、綜前所述，系爭建物既為上訴人僱工搭建，是該建物自為其所有，是其本於所有
    人之地位，提起第三人異議之訴，請求就本院八十八年度執字（速股）第二一九
    七號被上訴人與陳金輝強制執行事件，就坐落嘉義縣六腳鄉○○段寮五四之五地
    號土地上上訴人所有如附圖所示Ａ、Ｂ部分之建物即鐵皮房屋一棟所為查封之強
    制執行程序應予以撤銷，洵屬有據，應予准許。原審未查前情，遽為其敗訴之判
    決，容有未洽。上訴意旨指摘原判決不當，求予廢棄改判，為有理由。自應由本
    院予以廢棄改判，如主文第二項所示。
五、本件事證已臻明確，兩造其餘攻擊防禦方法，經審酌結果亦不影響本判決之結果
    ，爰不以一一論述，併予敘明。
六、據上論結，本件上訴為有理由，依民事訴訟法第四百三十六條之一第三項、第四
    百五十條、第七十八條，判決如主文。
中      華      民      國    九十二    年      三      月    三十一    日
~B臺灣嘉義地方法院民事第一庭
~B    審判長法官  王漢章
~B    法      官  黃茂宏
~B    法      官  馮保郎
右為正本係照原本作成。
本判決不得上訴。
中      華      民        國    九十二    年    三      月    三十一    日
~B    書  記  官   彭帥雄


司法院資訊處製作；財團法人民間司法改革基金會備份。
